【裁判字號】    98,消債抗,130
【裁判日期】    980330
【裁判案由】    聲請更生程序
【裁判全文】
臺灣高雄地方法院民事裁定           98年度消債抗字第130號
抗  告  人  甲○○○
上列抗告人因聲請更生程序事件，對於民國98年2月10日本院97
年度消債更字第1496號裁定提起抗告，本院裁定如下：
    主  文
原裁定廢棄。
抗告人甲○○○自民國九十八年三月三十日下午五時起開始更生
程序。
命司法事務官進行本件更生程序。
    理  由
一、抗告意旨略以：(一)抗告人目前任職於團膳公司的洗碗工，每
    月薪資約為新台幣（下同）20,000元左右，加上現在景氣不
    佳，公司業務縮減，抗告人薪水也減少，原審以聲請人96年
    所得計算抗告人之平均月收入係草率論斷。抗告人與銀行協
    商時每月需繳納22,742元，以抗告人之薪水根本無力支付。
    (二)抗告人之丈夫長期失業，抗告人協商當時是從事家庭代工
    ，除要維持自己生活以外，還需維持一家人的生活，原審僅
    依高雄縣低收入戶最低生活費用每人每月9,660元計算，枉
    顧抗告人一家人之生活支出，原審所認，實與實情相悖。(三)
    抗告人之公公陳金龍與婆婆陳李阿春雖名下有財產，但都是
    由繼承而來，且有些財產是共有，因是祖產及共有不好變賣
    ，且皆已老邁無謀生能力，因與抗告人共同生活所以其生活
    支出都由抗告人負擔；且陳李阿春因身體狀況不佳，醫療支
    出更是沈重，原審對此漠視不談，實未考量抗告人之家庭狀
    況，而逕自論斷，尚有違誤，爰依法提起抗告，請求廢棄原
    裁定，並准予抗告人更生之聲請等語。
二、按，「債務人不能清償債務或有不能清償之虞者，得依本條
    例所定更生程序，清理其債務」；「債務人無擔保或無優先
    權之債務總額未逾新台幣1,200 萬元者，於法院裁定開始清
    算程序或宣告破產前，得向法院聲請更生。」；「債務人與
    金融機構協商成立者，不得聲請更生或清算。但因不可歸責
    於己之事由，致履行顯有重大困難者，不在此限。」、「本
    條例施行前，債務人依金融主管機關協調成立之中華民國銀
    行公會會員，辦理消費金融案件無擔保債務協商機制與金融
    機構成立之協商，準用前項之規定。」，消費者債務清理條
    例第3 條、第42條第1 項、第151 條第5 項、第6 項分別定
    有明文。又「法院開始更生程序之裁定，應載明其年、月、
    日、時，並即時發生效力。」；「法院裁定開始更生或清算
    程序後，得命司法事務官進行更生或清算程序，必要時得選
    任律師、會計師或其他適當之自然人或法人一人為監督人或
    管理人。」，消費者債務清理條例第45條第1 項、第16條第
    1 項亦有明文。
三、抗告人主張其積欠如附表所示銀行消費借貸、信用卡、現金
    卡契約等無擔保債務，因無法清償於95年12月29日依中華民
    國銀行公會會員辦理消費金融案件無擔保債務協商機制與最
    大債權銀行台新銀行成立協商，同意自96年1月起，以分80
    期，年利率為5.58%，每月償還22,742元予各債權銀行之方
    式清償債務；惟協商當時附表債權人中之荷蘭銀行未參與協
    商，而採個別協商方式清理債務，致抗告人每月需另支付荷
    蘭銀行2,250元，致每月共需支出24,992元之金額清償債務
    ；抗告人於消費者債務清理條例公布施行後，曾另以書面向
    最大債權銀行台新銀行請求協商債務清償方案，惟於97年7
    月17日遭該銀行拒絕，致協商不成立等事實，業據聲請人提
    出財團法人金融聯合徵信中心當事人查詢個人資料（信用報
    告）回覆書、協議書、無擔保債務還款計劃、、前置協商退
    件通知函、債權人清冊等為證（原審卷第13、29、72頁以下
    ），足認屬實。故本件所應審酌者為抗告人是否有不能清償
    債務或不能清償之虞之情形。
四、經查：
（一）抗告人95、96年度之年度總收入分別為242,754元、356,6
      72元，有抗告人之95年、96年度綜合所得稅各類綜合清單
      在卷可參（原審卷40-41頁），依此計算，抗告人95年及
      96年之每月平均收入分別為20,230元、29,723元，其二年
      度之收入確有明顯之落差。以抗告人之收入有明顯落差之
      情形以參，抗告人主張其任職於團膳公司之洗碗工，因現
      在景氣不佳，公司業務縮減，致抗告人之薪水減少為約
      20,000元左右，因自97年中旬以來，全球發生金融風暴，
      景氣確實非常不佳，大部份之公司業務均大量縮減，為公
      知之事實，因此抗告人此部份之主張應堪足採信。而依抗
      告人提出之97年4月至8月之薪資存摺交易明細影本所載（
      原審卷第35頁以下），其所得分別為26,024、21,672、21
      ,672、21,672、21,672元，依此計算，其5個月之平均薪
      資所得約為22,542元，如加計一個月之年終將金計算，其
      每月之平均薪資所得應約在24,500元左右。
（二）就抗告人本人之必要生活支出部份，抗告人並未提出全部
      憑證以資證明，無從審酌是否均屬必要之費用，此部份因
      消費者債務清理條例之立法目的，係為使不幸陷入經濟困
      境之人得以清理債務、重建生活，並在清理過程中能保有
      符合人性尊嚴之最低基本生活，而非維持債務人過去慣常
      之寬逸生活，是於評估債務人是否有不能清償或履行原協
      商方案是否顯有重大困難時，並非由債務人任意主張其基
      本生活費用之數額，否則將造成揮霍無度以致清償能力降
      低，反而易使更生程序無從進行，因此本院認應以內政部
      所公告之98年度臺灣省低收入戶最低生活費用每人每月為
      9,660元計算始為合理。
（三）就抗告人主張支出其公公、婆婆、配偶扶養費部份：
      按，受扶養權利者，以不能維持生活而無謀生能力者為限
      ，民法第1117條第1項定有明文，又同條第2項規定，前項
      無謀生能力之限制，於直系血親尊親屬不適用之，即直系
      血親尊親屬受扶養者，仍須以不能維持生活者為限，有最
      高法院87年台上字第1696號判決之意旨可參。
  １、其配偶陳天明部份：抗告人主張其配偶陳天明，自89年間
      起即長期失業，無收入及所得，而長期受其扶養之事實，
      因陳天明95、96年度均無所得，名下僅有與抗告人等家人
      共同居住坐落於高雄縣橋頭鄉○○路59號之自用住宅房地
      2 筆，有陳天明之95、96年綜合所得稅各類所得清單及財
      產歸屬資料清單附卷可參（原審卷第25頁以下），堪認其
      應尚有受扶養之必要；而就扶養費用之計算部份，依上開
      說明，亦應以每月9,660元計算，始屬合理；而陳天明之
      扶養義務人共有含聲請人在內之3人；故抗告人每月應負
      擔之扶養費用應以3,220元計算（9,660÷3）。
  ２、其公公陳金龍部份：查陳金龍於95、96年度，分別有利息
      收入12,563元、14,661元，其名下並有7筆不動產，即使
      僅以公告現值計算即高達6,900,305元，有陳金龍之95、
      96年綜合所得稅各類所得清單及財產歸屬資料清單在卷可
      稽（原審卷第87頁以下），足見其有相當資力，並非不能
      維持生活，亦無受聲請人扶養之必要。故聲請人主張需負
      擔其公公之扶養費用，即不足採。
  ３、其婆婆陳李阿春部份：查陳李阿春95、96年度均無所得，
      名下雖有3筆不動產，惟公告現值僅有2,308,500元，有陳
      李阿春之95、96年綜合所得稅各類所得清單及財產歸屬資
      料清單附卷可參（原審卷第90頁以下）；另陳李阿春患有
      子宮頸癌，長期於長庚醫院、義守醫院等就醫，依上開情
      形，堪認其應尚有受扶養之必要；而就扶養費用之計算部
      份，依上開說明，亦應以每月9,660元計算，始屬合理；
      又陳李阿春之扶養義務人共有含聲請人在內之4人；故抗
      告人每月應負擔之扶養費用應以2,415元計算（9, 660÷4
      ），而抗告人只主張1,500元，應認可採。
（四）故以抗告人每月之平均所得約24,500元，如扣除抗告人應
      清償之協商金額24,992元後，僅餘8元（即使以原審認定
      之收入29,723元，於扣除抗告人應清償之協商金額24,992
      元後，亦僅餘4,731元），顯然已不足以支應抗告人之必
      要生活費用9,660元、其夫及婆婆之扶養費共4,720元，堪
      認其確已陷於不能清償之情形。
（五）至台新銀行就其等可接受之抗告人每月最低還款金額為若
      干，雖向原審表示可以抗告人之負債總額，逕除以180期
      ，做為全體債權銀行可接受之最低還款金額（原審卷第10
      0頁）。原審因而依此方式計算，認抗告人得以分180期（
      即15年）、每月最低還款金額7,434元（1,338,168÷180
      ＝7,434）之方式還款，而認抗告人並無不能清償之情形
      。惟查，抗告人係46年9月26日生，有其戶籍謄本在卷可
      稽，現年已52歲，距其尚有合理工作能力之60歲可以退休
      之年齡，只有不足8年，如以上開方式還款，於清償完畢
      時已67歲，其已年老力衰無法再工作養活自已，亦無法再
      儲存任何存款以供其老年之生活及醫藥費用等之用，故台
      新銀行之此方案，即不足採，不得因此即認抗告人有清償
      能力，併予敘明。
五、綜上所述，抗告人確已陷於不能清償之情形，足認已符合上
    開法條所規定之聲請更生要件；另抗告人亦無消費者債務清
    理條例第46條各款所定應駁回更生聲請之事由存在，故抗告
    人聲請本件更生，即無不合，應予准許。原審認抗告人不符
    更生之要件，而駁回抗告人於原審之聲請，尚有未洽，應予
    廢棄；另並依上開規定命司法事務官進行本件更生程序，爰
    裁定如主文第2、3項所示。
六、據上論結，本件抗告為有理由，依清費者債務清理條例第15
    條、民事訴訟法第495 條之1 第1 項、第450 條、第95條，
    裁定如主文。
中    華    民    國    98    年    3     月    30    日
                  民事第四庭  審判長法  官  林玉心
                                    法  官  楊淑珍
                                    法  官  郭文通
上為正本係照原本作成。
本件不得再抗告。
本裁定已於民國98年3月30日下午5時公告。
中    華    民    國    98    年    3     月    30    日
                                    書記官  卓榮杰
附表：
┌──┬────────────┬────────┬───────┐
│編號│債權人                  │金額（新台幣）  │種    類      │
├──┼────────────┼────────┼───────┤
│1   │花旗銀行                │76,366 元       │信用卡        │
├──┼────────────┼────────┼───────┤
│2   │荷蘭銀行                │126,930 元      │信用卡        │
├──┼────────────┼────────┼───────┤
│3   │聯邦銀行                │250,660 元      │信用卡        │
├──┼────────────┼────────┼───────┤
│4   │匯豐銀行                │61,678 元       │信用卡        │
├──┼────────────┼────────┼───────┤
│5   │玉山銀行                │50,000 元       │信用借貸      │
├──┼────────────┼────────┼───────┤
│6   │萬泰銀行                │84,000 元       │現金卡        │
├──┼────────────┼────────┼───────┤
│7   │台新銀行                │98,000 元       │信用借貸      │
├──┼────────────┼────────┼───────┤
│8   │台新銀行                │421,000 元      │現金卡        │
├──┼────────────┼────────┼───────┤
│9   │台新銀行                │42,859元        │信用卡        │
├──┼────────────┼────────┼───────┤
│10  │中國信託銀行            │58,000 元       │信用貸款      │
├──┼────────────┼────────┼───────┤
│11  │中國信託銀行            │67,000 元       │現金卡        │
├──┼────────────┼────────┼───────┤
│12  │中國信託銀行            │1,675 元        │信用卡        │
├──┴────────────┼────────┴───────┤
│       合       計            │1,338,168元                     │
└───────────────┴────────────────┘


司法院資訊處製作；財團法人民間司法改革基金會備份。
